臺灣高等法院高雄分院刑事判決　　　　 94年度上訴字第282號
　　上　訴　人
　　即　被　告　甲○○
　　　　　　　　　　　　號
　　　　　　　　乙○○
　　　　　　　　　　　　號
　 共　　　同
　 選任辯護人　曾慶雲律師
上列上訴人等因業務過失致死案件，不服臺灣屏東地方法院93年
度訴字第445 號中華民國94年1 月11日第一審判決（起訴案號：
臺灣高雄地方法院檢察署92年度偵字第4460號、93年度偵字第76
9 號），提起上訴，本院判決如下：
    主  文
上訴駁回。
    事  實
一、甲○○係位於屏東縣東港鎮○○路199 號對面之「鳳盛海釣
    場」負責人，乙○○則為「鳳盛海釣場」之現場管理人，皆
    為從事業務之人，均負有維護「鳳盛海釣場」電力設備安全
    之義務，本應注意該海釣場鐵絲圍牆旁之電線乃暴露於室外
    ，且該電線接合處僅以膠布包覆，應將該電線迴路以電流絕
    緣體加以遮蔽並遠離易導電之鐵絲圍牆，又縱使該電線迴路
    裝設有漏電斷路器，因漏電斷路器無法防止漏電情形發生，
    僅於人碰觸（包括外力接觸或接地）漏電迴路而於一瞬間感
    電後，漏電斷路器始能於短時間內跳脫斷電，故不僅應定期
    加以檢測漏電斷路器是否能正常運作，亦應隨時檢查該海釣
    場周邊戶外電線迴路是否有因外皮剝落等因素導致漏電情形
    ，而能加以維修以防漏電，且依當時甲○○、乙○○分別為
    上開海釣場之負責人、現場管理人，該海釣場仍係正常經營
    之情形下，並無不能注意上開情形並加以維護電線迴路安全
    之情事，竟疏未注意，致前開鐵絲圍牆旁之電線發生因外皮
    剝落而漏電，且漏電斷路器並未發生作用之情形，該電線因
    接觸鐵絲圍牆致鐵絲圍牆導電。適宋振平於民國（下同）92
    年8 月5 日上午6 時30分許，在該海釣場鐵絲圍牆旁拾荒，
    因左手抓握鐵絲圍牆時，左手手指背部碰觸外皮剝落之裸露
    電線而感電，致宋振平因電擊而死亡。
二、案經被害人宋振平之子女丙○○、丁○○、宋春金（即宋懿
    潔）、宋春子、戊○○訴由屏東縣警察局東港分局報告臺灣
    屏東地方法院檢察署檢察官偵查起訴。
    理  由
一、訊據上訴人即被告（下稱被告）甲○○、乙○○固對於分別
    為上開「鳳盛海釣場」之負責人、現場管理人，且該海釣場
    外被害人宋振平陳屍位置之鐵絲網旁有電線迴路因外皮剝落
    裸露，及被害人因感電致死亡等事實坦承不諱。惟均矢口否
    認有過失致死之犯行，均辯稱：案發當時，該釣魚場電線迴
    路加裝漏電斷路器，且屬正常運作，被害人縱使碰觸該漏電
    之電線迴路，也只會麻一下，漏電斷路器就會馬上發生作用
    跳脫斷電，不會因此死亡；又被害人是左手指的背面燒灼傷
    ，不是手掌燒灼傷，可知被害人不是用手抓鐵絲網時觸電受
    傷，或許是颱風天因其他電線掉落而觸電死亡或雷擊致死；
    又該電力設備之安裝及維修，亦非屬被告2 人之業務云云；
    被告乙○○另辯稱：伊僅係負責該海釣場關於魚貨之進出補
    充，有關該海釣場之所有設備裝置非屬其管理範圍云云。經
    查：
（一）按當事人、代理人或辯護人於法院調查證據時，知有刑事
      訴訟法第159 條第1 項不得為證據之情形，而未於言詞辯
      論終結前聲明異議者，視為同意作為證據，此觀刑事訴訟
      法第159 條之5 第2 項規定自明。經查，證人林曉婷、林
      民瑢等2 人於偵查中所為下列陳述及吳志信法醫之函詢內
      容，被告、辯護人及檢察官於本院辯論終結前，對於該等
      證人陳述之證據能力均表示無意見，依照上開規定，其等
      之陳述自有證據能力，合先敘明。
（二）被害人宋振平因感電致死（即電流死），且其左上肢左手
      背部燒灼傷3 道（分別為2 ×1 公分、1 ×0.5 公分、1.
      5 ×0.7 公分）、右下肢小腿燒灼傷4 ×1 公分，及被害
      人宋振平陳屍位置旁之「鳳盛海釣場」鐵絲網上掛有電線
      迴路因外皮剝落之事實，為被告甲○○、乙○○所不爭執
      ，且有臺灣屏東地方法院檢察署鑑定驗斷書、相驗屍體證
      明書、輔英醫事護理專科學校附設醫院法醫參考病歷摘要
      各1 份，及92年8 月5 日、92年10月1 日之勘驗筆錄、死
      者倒地照片2 幀、現場及相驗死者照片13幀為證。且於92
      年8 月4 日中午過後，證人莊清雲叫其孫女即證人林曉婷
      去上開海釣場鐵絲網旁之餿水桶倒餿水，證人林曉婷因瓶
      蓋掉到該海釣場內伸手去撿時遭觸電，旋返家告訴其祖母
      即證人莊清雲，證人莊清雲就叫證人林民瑢與林曉婷一起
      去撿回，證人林民瑢在該海釣場伸手撿瓶蓋時亦觸電，證
      人林民瑢於告知該海釣場櫃檯此情形後，進入該海釣場撿
      回瓶蓋等情，業經證人莊清雲於原審審理時（經具結）、
      證人林曉婷、林民瑢於偵訊時證述綦詳，是上開被害人因
      觸電流致死且該海釣場鐵絲網旁之電線迴路有漏電之事實
      ，應可認定。
（三）被告雖辯稱該漏電之電線迴路已加裝漏電斷路器，不會造
      成被害人觸電死亡云云。惟經證人蔣輝政（即臺灣電力股
      份有限公司之電錶維護員）、蔡普安（即臺灣電力股份有
      限公司之稽查組人員）均於原審審理時具結後證稱：漏電
      斷路器無法防止漏電，而當人碰觸漏電之電線迴路時，人
      會先感電後（一般情形下會感覺麻一下），漏電斷路器才
      會於很短之時間內跳脫斷電等語，並參以被害人感電死亡
      當天係颱風天且有下雨，該漏電之電線迴路附近因而潮濕
      ，地面亦有積水之情形，衡諸一般常情，在潮濕之環境中
      ，電流隨導電體導電或感電之情形應較乾燥之環境下強烈
      ，是被告2 人辯稱被害人於上開颱風天碰觸已加裝漏電斷
      路器之該漏電電線迴路亦僅會感覺麻一下，不會因而死亡
      云云，不足採信。何況，證人蔣輝政、蔡普安雖於原審審
      理時證述其等於92年8 月6 日、同年10月1 日於前開海釣
      場勘驗時，其電線迴路有加裝漏電斷路器且經測試能正常
      運作跳脫斷電等情；且92年10月1 日勘驗扣押之漏電斷路
      器（見92年度偵字第4460號卷第42頁至第45頁），經檢察
      官送請財團法人台灣大電力研究試驗中心92年11月26日大
      電試字第9211之1401號函覆鑑定結果：「該漏電斷路器之
      絕緣耐電壓及漏電跳脫性能基本上符合我國標準之規定；
      亦即該斷路器在規定的電路條件下使用，其後端之電器設
      備如有漏電情形，該斷路器應會跳脫」（見同上偵卷第56
      頁、第57頁），但證人蔣輝政、蔡普安勘驗現場及測試漏
      電斷路器之期日，上開送驗之漏電斷路器係在92年10月1
      日扣押，均在92年8 月5 日被害人觸電死亡之後，是亦無
      法證明被害人觸電死亡當日，該漏電之電線迴路確有裝設
      漏電斷路器，且漏電斷路器有正常運作。又，被告2 人辯
      稱被害人或許係在他處觸電，後來倒臥在該海釣場鐵絲網
      旁，或者於颱風天遭雷擊致死云云，經原審向臺灣屏東地
      方法院檢察署吳法醫師志信函詢被害人觸電後造成死亡之
      原因及遭雷擊之可能性，其謂被害人觸電後快速死亡是由
      於突發心跳停止造成心臟衰竭，而上肢觸電往往累及心臟
      和腦，當腦幹或心臟為電流之直接通路更易死亡，又當身
      體潮濕時電阻降低亦可致死；而遭閃電擊斃會出現全身性
      損傷，相驗可見到全身毛髮燒焦、捲曲，所穿著之衣服會
      撕裂，然本件被害人則在食指、中指、無名指有燒灼傷，
      係局部損傷，非全身性損傷與遭閃電擊斃之表徵不合，而
      與觸電之燒灼傷相符，此有臺灣屏東地方法院檢察署93年
      11月10日屏檢昇紀字第24134 號函在卷可稽，承上所述，
      被害人既因觸電致突發心跳停止而心臟衰竭死亡，即無可
      能係在他處觸電後行走至上開陳屍地點而倒臥，被害人亦
      非遭閃電擊斃，故被告2 人此等辯解，亦不可採。另觀以
      被害人所受之局部性損傷有左手手指背部、右小腿燒灼傷
      及其倒臥現場之俯臥姿勢，可知被害人左手指背部為觸電
      之電流入口，右小腿為電流出口。綜上所述，足證被害人
      之死亡與前開電線迴路之漏電有相當之因果關係。
（四）被告甲○○係該海釣場之負責人、被告乙○○則為該海釣
      場管理人，為被告2 人供承在卷，被告乙○○於偵查中供
      稱：「（你在海釣場擔任何職？）我是現場管理」、「（
      電力設備是何人在維修？）是我與乙○○一起在管理」（
      見93年度偵字第769 號卷第16頁、17頁）。是被告2 人負
      有維護「鳳盛海釣場」電力設備安全之義務，被告乙○○
      事後辯稱伊僅係負責該海釣場關於魚貨之進出補充，有關
      該海釣場之所有設備裝置非屬其管理範圍云云，係卸責之
      詞。
（五）至於被告聲請傳喚證人蔣輝政、蔡普安等2 人，以證明漏
      電之電線有裝置「漏電斷路器」云云。惟證人蔣輝政已於
      偵查中及原審、證人蔡普安於原審，均已到庭證述明確，
      核無一再傳喚之必要，且此部分待證事實已明，理由已詳
      如前述。
（六）綜上所述，被告等人上開所辯均係卸責之詞，不足採信，
      其等犯行均堪以認定。
二、按刑法上所謂業務，係指個人基於其社會地位繼續反覆所執
    行之事務，包括主要業務及其附隨之準備工作與輔助事務在
    內。此項附隨之事務，並非漫無限制，必須與其主要業務有
    直接、密切之關係者，始可包含在業務概念中，而認其屬業
    務之範圍（最高法院89年臺上字第8075號判例）。又按因自
    己行為致有發生一定結果之危險者，負防止其發生之義務，
    刑法第15條第2 項定有明文。查上開「鳳盛海釣場」係以供
    不特定人付費釣魚及飲食為主要業務，而維持釣魚場內電力
    之正常供應及電力設備之公共安全當屬營業上必要之措施，
    例如照明設備、電冰箱、水車等皆需要使用電力始可運作，
    依前開判例意旨，釣魚場內及周邊之電力線路之安全維護即
    係與上開主要業務有直接、密切之輔助事務，而可認係經營
    該釣魚場之業務範圍內，又被告甲○○、乙○○分別為該釣
    魚場之負責人、現場管理人，係基於其社會地位繼續反覆在
    該釣魚場執行業務之人，自應對電力設備之安全及維護負有
    業務上之注意義務。況被告2 人既知該釣魚場之電線迴路依
    附在足以導電之鐵絲網上，承前開規定，其等應有防止該電
    線迴路漏電並隨時注意該電線迴路有無漏電情形，以能迅速
    修復排除漏電之義務，而依當時情形並無不能注意之情事，
    竟疏未注意該海釣場旁鐵絲網上之電線迴路外皮剝落裸露而
    漏電，致被害人於抓住鐵絲網時碰觸漏電之電線迴路而觸電
    身亡，其等有業務過失致人於死之行為至為明顯。核被告2
    人所為，均係犯刑法第276 條第2 項之業務上過失致人於死
    罪。
三、原審以被告2 人業務過失致人於死罪證明確，適用刑法第27
    6 條第2 項、第41條第1 項前段，罰金罰鍰提高標準條例第
    1 條前段、第2 條，審酌被告2 人素行良好、因疏未注意業
    務上應盡之維護電力設備安全之義務，致電線迴路漏電，造
    成被害人觸電死亡，惟迄今未與被害人家屬達成和解等一切
    情狀，各量處有期徒刑5 月，並均諭知易科罰金之折算標準
    ，原審認事用法核無違誤，量刑亦稱妥適，被告上訴意旨仍
    否認犯罪，為無理由，均應予駁回。
據上論結，應依刑事訴訟法第368 條，判決如主文。
本案經檢察官許月雲到庭執行職務。
中　　華　　民　　國　　94　　年　　6 　　月　　9　　日
            刑事第五庭    審判長法  官  曾永宗
                                法  官  陳明富
                                法  官  邱永貴
以上正本證明與原本無異。
如不服本判決應於收受本判決後10日內向本院提出上訴書狀，其
未敘述上訴理由者，並得於提起上訴後10日內向本院補提理由書
狀（均須按他造當事人之人數附繕本）「切勿逕送上級法院」。
中　　華　　民　　國　　94　　年　　6 　　月　　9　　日
                                書記官  唐奇燕
附錄本件判決論罪科刑法條：
中華民國刑法第276條第2項
從事業務之人，因業務上之過失犯前項之罪者，處5 年以下有期
徒刑或拘役，得併科3 千元以下罰金。
